ACORDAO-COMPLETO-2438346

ACÓRDÃO 3077/2020 ATA 44/2020 - PLENÁRIO

VISTOS, relatados e discutidos estes autos que tratam de representação formulada pela empresa Tellus Informática e Telecomunicações Ltda., com pedido de adoção de medida cautelar, em virtude de supostos indícios de irregularidades no Pregão Eletrônico 12/2020-ANTT;
ACORDAM os Ministros do Tribunal de Contas da União, reunidos em sessão do Plenário, ante as razões expostas pelo relator, em:
9.1. conhecer da presente representação, satisfeitos os requisitos de admissibilidade constantes no art. 113, § 1º, da Lei 8.666/1993, c/c os arts. 235 e 237, VII, do Regimento Interno deste Tribunal e art. 103, § 1º, da Resolução-TCU 259/2014 e, no mérito, considerá-la parcialmente procedente;
9.2. indeferir o pedido de concessão de medida cautelar formulado pelo representante, tendo em vista a inexistência dos pressupostos necessários para sua adoção;
9.3. dar ciência à Agência Nacional de Transportes Terrestres, com fundamento no art. 9º, inciso I, da Resolução-TCU 315/2020, sobre a seguinte impropriedade/falha identificada no Pregão Eletrônico 12/2020, para que sejam adotadas medidas internas com vistas à prevenção de outras ocorrências semelhantes:
9.3.1. a exigência, como condição de habilitação, prevista nos subitens 7.5.2.7.i e 7.5.2.16.g, IV, do Termo de Referência, de declaração do fabricante da solução garantindo suporte e manutenção do sistema objeto da contratação infringiu o art. 14 do Decreto 5.450/2005 e a jurisprudência do TCU;
9.4. indeferir, com fulcro no art. 146, § 2º, do Regimento Interno/TCU, o pedido formulado pelo advogado Gustavo Valadares, de ser considerado como parte interessada, mas lhe autorizar vista e cópia das peças não sigilosas dos presentes autos, considerando que o pleiteante figura dentre os legitimados previstos no art. 62, caput e parágrafo único, da Resolução-TCU 259/2014, alterada pela Resolução-TCU 316/2020;
9.5. encaminhar cópia deste acórdão à Agência Nacional de Transportes Terrestres e ao representante, informando-lhes que o relatório e o voto que o fundamentam podem ser acessados por meio do endereço eletrônico www.tcu.gov.br/acordaos;
9.6. arquivar os presentes autos, nos termos do art. 169, inciso II, do Regimento Interno deste Tribunal.

Representação formulada em virtude de supostos indícios de irregularidades em pregão eletrônico que tinha por objeto a contratação de empresa especializada para prestação de serviços de planejamento, implantação, operação e gestão do atendimento e relacionamento da central de atendimento.

Agência Nacional de Transportes Terrestres.

3. Interessados/Responsáveis: não há.

13.1. Ministros presentes: José Mucio Monteiro (Presidente), Walton Alencar Rodrigues, Augusto Nardes (Relator), Aroldo Cedraz, Raimundo Carreiro, Ana Arraes, Bruno Dantas e Vital do Rêgo.
13.2. Ministros-Substitutos presentes: Augusto Sherman Cavalcanti, Marcos Bemquerer Costa, André Luís de Carvalho e Weder de Oliveira.

AUGUSTO NARDES

Adoto como relatório a instrução lavrada por auditor da Secretaria de Controle Externo de Aquisições Logísticas (peça 33) , que contou com a anuência do titular daquela unidade (peça 34) :
	"A. Identificação do Processo

	Processo 036.854/2020-4
	Conhecimento. Procedência parcial. Ciência. Arquivamento.

	Unidade Jurisdicionada
	Uasg

	Agência Nacional de Transportes Terrestres - ANTT
	393001

	Objeto

	Contratação de empresa especializada para prestação de serviços de planejamento, implantação, operação e gestão do atendimento e relacionamento da Central de Atendimento, através de atendimento telefônico receptivo e ativo, nas formas de atendimento eletrônica, humana e multimeios, abrangendo instalações físicas, infraestrutura de engenharia de redes locais de computadores e rede interna (elétrica e cabeamento estruturado) , plataforma integrada multicanais de atendimento, com gestão omnicanal, adequações ambientais, engenharia de telecomunicações (equipamentos de comunicação de voz e integração CTI - Computer Telephony Integration) , aplicativos automatizados, mobiliário, recursos humanos, treinamento e recursos para operação (logística e materiais administrativos) , conforme condições, quantidades e exigências estabelecidas no Edital e seus anexos (peça 29, p. 1) .

	Representante
	CNPJ

	Tellus Informática e Telecomunicações Ltda.
	24.935.454/0001-12

	Há pedido de Sustentação Oral?
	Procuração 

	Não.
	Não há.

	Modalidade
	Número do Certame
	Critério de Julgamento

	Pregão Eletrônico
	12/2020
	Menor preço por lote

	Vigência
	Valor Homologado

	12 meses, prorrogável por até 60 meses (peça 28, p. 1) .
	R$ 6.225.333,60 (peça 6) .

	Fase do Certame

	A licitação foi homologada em 22/9/2020, sendo vencedora a empresa Vector Serviços de Atendimento Telefônico Ltda., CNPJ 07.989.360/0007-00 (peça 6) . Não há informações sobre a assinatura do termo contratual.

	B. Alegações do Representante 

	1.1. O representante alega, em suma, que (peça 1) :
1.2. O item 9.11 do edital e o item 20.3 e seguintes do Termo de Referência estabeleceram inúmeros requisitos de qualificação técnica de caráter obrigatório que deveriam ser especificados nos atestados técnicos, como, por exemplo, objeto do contrato, nome e endereço completo da contratante, período de vigência do contrato, plataforma de comunicação e denominação dos sistemas corporativos da contratante, entre outras exigências. 
1.3. Ocorre que a licitante Vector não apresentou, quando da realização da licitação em 5/8/2020, os seguintes documentos:
1.4. a) descrição completa do ambiente tecnológico; 
1.5. b) descrição da infraestrutura a ser disponibilizada para execução do contrato; 
1.6. c) especificação das marcas e/ou modelos dos equipamentos; e 
1.7. d) manuais dos equipamentos utilizados. 
1.8. Em 11/8/2020, o pregoeiro, contudo, sob o argumento de realização de suposta diligência admitiu que a licitante Vector, após apresentação da proposta, juntasse novos documentos para comprovar sua qualificação técnica; 
1.9. Em seguida, em 19/8/2020, o pregoeiro, em uma segunda ocasião, determinou a realização de uma nova diligência junto à Caixa Econômica Federal, de forma a confirmar as informações apresentadas na documentação da empresa Vector referente à qualificação técnica; 
1.10. Ato contínuo, após a realização de duas diligências, o pregoeiro da ANTT recusou a proposta da empresa Vector e a inabilitou por não ter atendido os requisitos estabelecidos nos subitens 20.3 e 20.3.5 do Termo de Referência, visto que os atestados apresentados pela empresa para comprovar sua qualificação técnica não continham os seguintes requisitos obrigatórios: 
a) implementação de sistemas de atendimento e relacionamento em arquitetura web com interface para geração de relatórios e base de conhecimento; 
b) implementação de sistema de gestão de força de trabalho e qualidade; 
c) identificação da plataforma de comunicação e denominação dos sistemas corporativos da contratante; e 
d) divergências entre os dados do atestado e a primeira diligência realizada junto à Caixa Econômica Federal.
1.11. Em seguida, em 27/8/2020, da mesma forma, o pregoeiro da ANTT recusou a proposta da empresa Vox Tecnologia da Informação Ltda. e a inabilitou por não ter atendido os requisitos estabelecidos no subitem 20.3 do Termo de Referência; 
1.12. Ato contínuo, em 27/8/2020, no retorno do certame, o pregoeiro decidiu pela adoção de medida extravagante, para não dizer ilegal. Sem justo motivo, o pregoeiro da ANTT ao invés de examinar os documentos da representante, terceira colocada no certame, conforme determina a lei, decidiu cancelar o item, sob o frágil fundamento de que era necessário reavaliar os critérios estabelecidos no edital, entretanto, sem qualquer amparo legal para tanto;
1.13. Em face da decisão do pregoeiro que cancelou o item, tanto a representante como a empresa Vector interpuseram recursos. O objetivo da representante era ter seus documentos analisados pela ANTT, conforme impõe a lei do pregão eletrônico;
1.14. Após análise das razões recursais, o pregoeiro, em 10/9/2020, deu provimento ao recurso da empresa Vector para reverter sua inabilitação e dar parcial provimento ao recurso da representante para tornar sem efeito a revogação do certame. Ato contínuo, o pregoeiro declarou a empresa Vector vencedora da licitação, mesmo sem a empresa ter preenchido os requisitos obrigatórios relativos à qualificação técnica. 
1.15. A proposta apresentada pela Vector não contemplou a exigência elencada no subitem 7.5.3.4. do TR, especificamente em relação à 'descrição completa' do ambiente tecnológico e da infraestrutura a ser disponibilizada para a execução do contrato; 
1.16. A empresa Vector sequer especificou as marcas e/ou modelos dos equipamentos e produtos a serem utilizados no contrato, conforme exigência do Termo de Referência em questão. Ou seja, o licitante também não cumpriu com os subitens 7.5.2.7.i e 7.5.2.16 do TR, que previam expressamente a apresentação desses documentos com a proposta;
1.17. Como o sistema Comprasnet não admitia mais novos documentos, em afronta à lei e as regras do próprio sistema, a juntada se deu via protocolo feito no sistema, conforme por ele mesmo declarado;
1.18. Na hipótese dos autos, a empresa Vector não atendeu às exigências editalícias mínimas obrigatórias, uma vez que não apresentou o documento com descritivo completo, conforme exigido no subitem 7.5.3.4 do TR; 
1.19. De acordo com o entendimento consolidado e pacificado por essa Corte de Contas (Acórdão 4650/2010-TCU-Primeira Câmara, Relator Ministro Augusto Nardes; 300/2016-TCU-Plenário, Relator Ministro Vital do Rêgo; 1.612/2010-TCU-Plenário, Relator Ministro Raimundo Carreiro e 918/2014-TCU-Plenário, Relator Ministro Aroldo Cedraz) não será juridicamente viável a realização de diligência tendente a: a) sanar irregularidade essencial de determinado documento; b) alterar a substância das propostas ou documentos de habilitação; e c) acarretar na juntada de documento ou informação que, originalmente, deveria constar da proposta;
1.20. A análise da documentação coligida fora do prazo revela a juntada dos seguintes documentos: a) indicação das marcas dos equipamentos; b) declaração do fabricante; c) modelos dos equipamentos; e d) manuais do fabricante;
1.21. O item 9.11 do Edital 12/2020 da ANTT estabelece que, para a comprovação da qualificação técnica das licitantes, devem ser observados os requisitos estabelecidos no item 20.3 e seus subitens do Termo de Referência;
1.22. O referido item do edital demandava a comprovação, pelo proponente, de experiência pretérita em dez itens. No caso, com o intuito de comprovar o atendimento das regras previstas, a empresa Vector apresentou atestados, os quais, definitivamente, não atendem os critérios estipulados [resumo dos atestados na tabela à peça 1, p. 18];
1.23. O subitem 20.3.2 do TR assim estabeleceu o seguinte: 
20.3.2. Apresentação de Atestado (s) de Capacidade Técnica, fornecido (s) por pessoa (s) jurídica (s) de direito público ou privado, que comprovem que a licitante e seus Responsáveis Técnicos referidos nos subitens anteriores tenham prestado ou estejam prestando, a contento, serviços de desenvolvimento e customização de sistema de integração (CTI - Computer TelephonyIntegration) entre plataforma de comunicação de voz da central de atendimento (call center/contact center) e sistemas corporativos, implementação de sistemas de atendimento e relacionamento em arquitetura web com interface para geração de relatórios e base de conhecimento e sistema de gestão de força de trabalho e qualidade, com natureza e vulto compatíveis com o objeto ora licitado, contendo no mínimo os seguintes tópicos: objeto do contrato, nome e endereço completo da contratante, período de vigência do contrato, plataforma de comunicação e denominação dos sistemas corporativos da contratante. 
1.24. Em relação ao item, a empresa Vector mais uma vez não atendeu ao que foi exigido no TR, conforme descrito na tabela acostada à peça 1, p. 19;
1.25. Os subitens 9.10.4.3 e 9.10.4.4 do edital exigiram a assinatura de declarações de compromissos assumidos por parte das licitantes. No caso vertente, entretanto, a empresa Vector não apresentou as referidas declarações, logo, não preencheu e nem observou as regras do Edital, fato desconsiderado pelo pregoeiro ao declará-la como vencedora; 
Ao final, a representante requer:
1.26. o conhecimento e o processamento da presente representação, por preencher os requisitos de admissibilidade; 
1.27. com fundamento no art. 276 do Regimento Interno desse Tribunal, seja deferida medida cautelar inaudita altera parte para: 
suspender o Pregão Eletrônico 12/2020 da ANTT na fase em que se encontra, até decisão de mérito da presente representação; 
suspender a emissão da primeira ordem de serviço, até o julgamento do mérito da presente representação; 
seja realizada oitiva da ANTT para que se manifeste sobre os termos da presente representação; 
1.28. no mérito, o provimento da representação, para declarar inabilitada a empresa Vector no pregão e o consequente retorno do certame à fase seguinte à inabilitação; 
1.29. alternativamente, caso o contrato já se encontre assinado, seja o mesmo anulado, com fundamento no art. 49, § 2º, da Lei 8.666/1993 e determinado o retorno do certame até o último ato declarado válido por essa Corte de Contas; e
1.30. o ingresso da representante como interessada nos autos, nos termos do art. 146 do Regimento Interno dessa Corte de Contas para vista e cópia integral dos autos.

	C. Exame de Admissibilidade

	Legitimidade do Autor

	O representante possui legitimidade para representar ao Tribunal?
 (Fundamento: art. 113, § 1º, da Lei 8.666/1993, c/c o art. 237 do Regimento Interno/TCU) 
	Sim

	Redação em Linguagem Compreensível

	A representação está redigida em linguagem clara e objetiva, contém nome legível, qualificação e endereço do representante?
 (Fundamento: art. 235 do Regimento Interno/TCU) 
	Parcialmente

	Indício Concernente à Irregularidade ou Ilegalidade

	A representação encontra-se acompanhada do indício concernente à irregularidade ou ilegalidade apontada pelo autor?
 (Fundamento: art. 235 do Regimento Interno/TCU) 
	Sim

	Competência do TCU

	A representação trata de matéria de competência do TCU?
 (Fundamento: art. 235 do Regimento Interno/TCU) 
	Sim

	Interesse Público

	Os argumentos do autor indicam a possibilidade de existência de interesse público, caso restem comprovadas as supostas irregularidades apontadas na peça inicial.
 (Fundamento: art. 103, § 1º, da Resolução - TCU 259/2014) 
	Sim

	Análise quanto ao interesse público: Confirmadas as alegações do representante, há potencial risco de inexecução ou execução insatisfatória do contrato.

	Conclusão quanto ao Exame de Admissibilidade

	Presentes todos os requisitos de admissibilidade constantes no art. 113, § 1º, da Lei 8.666/1993, c/c os arts. 235 e 237, VII, do Regimento Interno/TCU, e no art. 103, § 1º, da Resolução - TCU 259/2014, a representação deve ser conhecida.

	D. Medida Cautelar - Avaliação dos Pressupostos

	Perigo da Demora

	Há decisão judicial ou administrativa, sem especificação de prazo, para suspender o andamento do processo licitatório ou a contratação?
	Não

	No caso de contratações não decorrentes de Registro de Preços:
	O contrato decorrente do certame já foi assinado?
	Não há informação

	Análise:

	Não é possível concluir acerca do perigo da demora, tendo em vista que a licitação já foi homologada, mas não há informações sobre a assinatura do contrato.

	Perigo da Demora Reverso

	O serviço/bem é essencial ao funcionamento das atividades da Unidade Jurisdicionada?
	Sim

	A Unidade Jurisdicionada está coberta contratualmente pelo serviço com razoável vigência (há a possibilidade de voltar a fase ou refazer o certame, a depender da consequência da concessão de cautelar no caso concreto) ou admite prorrogação excepcional?
	Sim

	Caso haja a possibilidade de manutenção do contrato com a atual prestadora dos serviços, as condições dessa contratação seriam melhores (menor preço e atendimento satisfatório) que o que se está em vias de contratar?
	Não há informação

	Análise:

	De acordo com a representante, que é a atual prestadora dos serviços objeto da licitação, o contrato hoje em vigor tem duração prevista até 26/12/2020 (peça 1, p. 22) .
Sendo assim, está afastado o pressuposto do perigo da demora reverso, uma vez que ainda há um prazo de mais de dois meses até o encerramento do contrato atual para o mesmo objeto, possibilitando, caso seja necessário, o retorno do certame à fase de lances.

	Plausibilidade Jurídica

	A Unidade Jurisdicionada está sujeita aos normativos supostamente infringidos?
	Sim

	Há plausibilidade nas alegações do representante ou nas verificações realizadas pela Unidade Técnica?
	Não

	Há indício de sobrepreço ou superfaturamento?
	Não

	Há grave risco de lesão ao erário, inexecução ou execução insatisfatória do objeto?
	Não

	Análise quanto à plausibilidade jurídica e quanto à necessidade de adoção de medida cautelar:

	Inicialmente cabe registrar que compareceram ao certame, cujo valor estimado inicialmente foi de R$ 8.045.879,10, nove licitantes, sendo os três melhores preços os seguintes:
Vector Serviços: R$ 6.225.333,60 (após negociação) ;
Vox Tecnologia: R$ 6.600,000,00;
Tellus Informática: R$ 6.747.888,00.
As questões trazidas pelo representante envolvem dois aspectos distintos: o primeiro se refere à impossibilidade de apresentação de novos documentos pelo licitante; o segundo diz respeito à não comprovação dos requisitos de qualificação técnica pelo licitante vencedor.
Apresentação de novos documentos em atendimento à diligência
O item 20.3.5 do TR (peça 28, p. 45) estabeleceu, entre as exigências de qualificação técnica, a seguinte:
20.3.5. Apresentação da descrição completa do seu ambiente tecnológico e infraestrutura que será disponibilizado e instalado para a execução dos serviços ora licitado, fornecendo manuais/catálogos oficiais do fabricante da plataforma integrada multicanais de atendimento, indicando a topologia sugerida para a Central de Atendimento, descrevendo a arquitetura técnica da plataforma, relacionando as especificações do distribuidor automático de chamadas - DAC; facilidades webcenter; unidade de resposta audível - URA; facilidade de integração CTI; sistema de gerenciamento de chamadas; sistema de gestão, de força de trabalho e qualidade; sistema de teleatendimento ativo; sistema de gravação de voz; aparelhos telefônicos, softphone e head-sets; solução para portadores de deficiência auditiva e de fala; solução agente virtual chatbot; solução agente virtual voicebot; solução de mensagens instantâneas em tempo real; solução de redes sociais; sistema de gestão de registro dos canais de atendimento - solução omnichannel; sistema automatizado de pesquisa; confidencialidade e segurança; os itens relacionados a infraestrutura física, ou seja, rede física e lógica de computadores; sistema de gerenciamento de redes; estações de trabalho - microcomputadores; equipamentos servidores; switches; impressora a laser; sistema de energia elétrica, geradores de energia e no-breaks; acesso físico; instalações hidráulicas e sanitárias; sistema de refrigeração; circuito fechado de televisão; manutenção dos sistemas prediais e serviços gerais; acústica; segurança do trabalho; layout; mobiliários e plano de trabalho de implantação conforme Termo de Referência, de modo a permitir que a Ouvidoria da ANTT tenha condição de verificar o atendimento aos requisitos tecnológicos e de infraestrutura estabelecidos neste Termo de Referência.
O mesmo teor acima está transcrito no item 7.5.3.4 do TR (peça 28, p. 26) , que trata da apresentação da proposta de preços pelas licitantes.
Foram apresentados originalmente, com a proposta de preços da Vector Serviços, os seguintes documentos que tratam da solução: Plano de implantação da solução (peça 17, p. 26) ; Descrição da infraestrutura física, do hardware e do software da plataforma de comunicação (peça 17, p. 8) ; Declaração de solução tecnológica (peça 17, p. 6) .
Nenhum deles descrevia tecnicamente, de forma detalhada, os equipamentos e tecnologias utilizados na implantação da infraestrutura necessária à prestação dos serviços. 
Posteriormente, em resposta a diligências efetuadas, foram enviados os seguintes documentos pela vencedora: manual de usuário (peça 16) ; Descrição da solução em redes sociais (peça 15, p. 60) ; topologia da central de atendimento (peça 15, p. 73) ; Descrição de solução do sistema automatizado (peça 15, p. 75) ; Descrição da solução BI (peça 15, p. 77) ; Descrição da solução voicebot (peça 15, p. 79) ; Descrição da solução de mensagens instantâneas (peça 15, p. 82) ; Descrição do sistema de gestão de qualidade (peça 15, p. 84) ; Descrição da solução OmniChannel (peça 15, p. 88) ; Descrição de solução WebCenter (peça 15, p. 96) ; Descrição de solução Workforce Manager (peça 15, p. 98) ; Documento com descrição técnica dos equipamentos (peça 14, p. 5) ; Sistema unificado de atendimento ao cliente (peça 14, p. 9) ; Descrição dos sistemas e marcas dos modelos (peça 13, p. 3) ; relatório fotográfico UND Brasília (peça 13, p. 110) ; Configuração do X-lite (peça 12, p. 3) ;
O mesmo aconteceu com as diligências efetuadas para esclarecer o conteúdo dos atestados técnicos apresentados pela empresa Vector. Os atestados originalmente entregues, em especial o da Caixa Econômica Federal (peça 21, p. 50) , não traziam informações detalhadas sobre a solução adotada nos respectivos contratos. A análise quanto aos atestados está no próximo item dessa instrução.
A pregoeira, em despacho decisório acerca do recurso interposto pela Tellus, que alegava a intempestividade na apresentação desses documentos, assim decidiu (peça 9) :
Entendemos que a exigência [item 7.5.3.4] foi cumprida, já que a RECORRENTE 1 [Vector] apresentou a descrição completa do seu ambiente tecnológico e infraestrutura que serão disponibilizados e instalado para a execução dos serviços ora licitado, nos termos do documento SEI nº 3916739 (peça 9, p. 4) .
Desde já, refutamos a alegação, uma vez que, tanto a legislação, quanto a jurisprudência do TCU, é uniforme no sentido de ser possível a juntada de documentos complementares em relação à proposta e documentos de habilitação, quando necessários à confirmação daqueles exigidos no edital e já apresentados (peça 9, p. 5) .
Logo, conforme registrado nas atas do certame (SEI nº 4000225 e 4069537) , é possível verificar que o Pregoeiro solicitou a apresentação de documentos complementares à RECORRIDA, uma vez que não foi possível verificar o atendimento das necessidades da ANTT com a documentação encaminhada inicialmente. Por sua vez, todos os documentos complementares encaminhados são relacionados com a documentação já encaminhada inicialmente, o que afasta a alegação de que foram incluídos documentos que deveriam constar originalmente da Proposta (peça 9, p. 6) .
De fato, assiste razão à pregoeira nesse caso. Os novos documentos apresentados apenas complementaram informações que incialmente não ficaram claras e que, por meio de diligência, foram obtidas para confirmar a especificação técnica a ser utilizada na solução classificada com o menor preço. 
Diante desses documentos complementares, é possível verificar que os requisitos exigidos nos itens 7.5.3.4 e 20.3.5 do TR foram atendidos. 
Não comprovação da qualificação técnica da empresa Vector
Sobre os atestados de qualificação técnica, assim dispõe o item 20.3 do TR (peça 28, p. 45) :
20.3.1. Atestado (s) de Capacidade Técnica, fornecido (s) por pessoa (s) jurídica (s) de direito público ou privado, que comprove (m) que a licitante e seus Responsáveis Técnicos referidos nos subitens a seguir executaram ou executam, a contento, serviço (s) de planejamento, implantação, operação e gestão de central de atendimento (call center/contact center) , nas dependências da contratada, com natureza e vulto compatíveis com o objeto ora licitado, contendo, no mínimo, os seguintes tópicos: objeto do contrato, nome e endereço completo da contratante, período de vigência, quantidade mínima de 12 posições atendimento, quantidade mínima mensal de 900 atendimentos via chat humano, três profissionais de BackOffice, gestão baseada em indicadores e níveis de serviço, gestão omnicanal, plataforma de comunicação, chatbot e ambientes tecnológico e de infraestrutura implantados. 
20.3.1.1. Os atestados deverão referir-se à execução de contratos similares executados e nas mesmas condições do Objeto, sucessivamente pelo prazo mínimo de 3 três anos.
20.3.1.2. Para efeito de comprovação dos serviços de serviços de planejamento, implantação, operação e gestão de central de atendimento (call center/contact center) , nas dependências da contratada, será considerado o somatório dos atestados apresentados, desde que a quantidade de posições de atendimento em cada atestado comprove o mínimo de 12 posições de atendimento e referir-se a contratos executados simultaneamente. 
20.3.1.3. A Ouvidoria da ANTT poderá visitar as instalações onde a licitante prestou/esteja prestando estes serviços para verificar a veracidade das informações condas no (s) Atestado (s) apresentado (s) . 
20.3.1.4. Quando emitido (s) por pessoa jurídica de direito privado, o (s) atestado (s) deverá (ão) apresentar firma reconhecida.
Os atestados apresentados inicialmente pela empresa Vector estão acostados às peças 18 (p. 1-108) a 22 (p. 28-45) . Em 11/8/2020, o pregoeiro solicitou à empresa Vector o envio de informações complementares sobre os atestados apresentados, de forma a atender os requisitos do previstos no item 20.3 do TR (peça 27, p. 6) .
Após análise dos documentos, o pregoeiro decidiu (peça 27, p. 7) :
Após análise das informações encaminhadas e realização de diligências junto à Caixa Econômica Federal, a Equipe de Planejamento da Contratação informou que a documentação de qualificação técnica da licitante VECTOR SERVICOS DE ATENDIMENTO TELEFONICO LTDA não comprovou o atendimento dos seguintes requisitos previstos no subitem 20.3 do Termo de Referência: 
a) implementação de sistemas de atendimento e relacionamento em arquitetura web com interface para geração de relatórios e base de conhecimento; 
b) implementação de sistema de gestão de força de trabalho e qualidade;
c) identificação da plataforma de comunicação e denominação dos sistemas corporativos da contratante;
Além disso, a Equipe de Planejamento da Contratação apresentou a seguinte informação: 
'Na diligência (documento SEI Nº 3956697) foi constatado que o sistema de atendimento e relacionamento em arquitetura web com interface para geração de relatórios e base de conhecimento fornecido pela empresa Vector na prestação do serviço para a Caixa não possui base de conhecimento. A base de conhecimento está em um arquivo do WordPress.
Constatamos também que, embora a empresa tenha apresentado no atestado de capacidade técnica a prestação de serviço de plataforma omnichannel, o sistema apresentado possui o nome de Tactium Monitor Omnichannel, mas não desempenha a função de uma plataforma omnichannel, pois cada tipo de atendimento é registrado em uma plataforma diferente. 
Os atendimentos de chat e WhatsApp são registrados nesse sistema e os atendimentos telefônicos são registrados no sistema Tactium, sendo necessário realizar login em cada sistema para poder ter acesso aos dados, sendo válido ressaltar que em uma plataforma omnichannel todos os dados ficam disponíveis em apenas uma plataforma.' 
Portanto, informamos que a licitante VECTOR SERVICOS DE ATENDIMENTO TELEFONICO LTDA fica INABILITADA do certame.
Diante disso, a empresa Vector interpôs recurso alegando que teria atendido todos os requisitos de qualificação técnica exigidos.
Em análise a esse recurso, o pregoeiro citou a seguinte manifestação da área técnica (peça 10, p. 3) :
'3. Conforme item 20.3.1.3 do Termo de Referência, como reconhecido pela própria empresa Vector, a ANTT poderá visitar as instalações onde a licitante prestou/esteja prestando estes serviços para verificar a veracidade das informações. Isso foi feito por meio de diligência por vídeo, tendo em vista o cenário de pandemia, junto à contratante do serviço. Cumpre ressaltar que não se trata de prova de conceito, sendo que o que se buscou foi a verificação se a Vector possuía a qualificação técnica em conformidade com os requisitos estabelecidos no Termo de Referência. 
4. Durante a diligência, a equipe de planejamento não constatou qualquer inabilidade da Gestora do contrato, Sra. Érica Cristina Melo Ribeiro. Pelo contrário, registre-se que ela foi muito atenciosa e prestativa, explicando tudo que estava sendo perguntado. O objetivo da diligência foi tentar obter comprovações do que não foi possível comprovar de forma documental, deixando claro que a ANTT tentou de todas as formas verificar se a empresa cumpria as exigências. 
5. No dia 03/09/2020 às 16h, a equipe de planejamento realizou nova diligência por vídeo, documento SEI 4037665, com a Sra. Érica (Caixa) e o Sr. Anderson (Vector) , com o objetivo de verificar se procediam as informações prestadas pela Vector em sua defesa, documentos SEI 4018608 e 4018613. 
6. Somente na diligência realizada no dia 03/09/2020, foi possível comprovar que o sistema de atendimento e relacionamento em arquitetura web com interface para geração de relatórios e base de conhecimento (grifo nosso) , possui base de conhecimento no sistema. Nessa mesma ocasião, foi possível comprovar também que o sistema de atendimento demonstrado pela Vector possui gestão omnicanal. 
7. Por todo o exposto, após análise do recurso apresentado pela empresa Vector documentos SEI 4018608 e 4018613 e a realização da diligência documento SEI 4037665, a equipe de planejamento conclui que a empresa possui qualificação técnica para a prestação do serviço.'
Com base nessas informações a pregoeira deu provimento ao recurso da empresa Vector, e retificou o ato que a havia inabilitado do certame (peça 10, p. 5) .
Em resposta a novo recurso, agora da empresa Tellus, contra a retificação da inabilitação da Vector, o pregoeiro ainda complementou (peça 25, p. 6) :
Logo, conforme registrado nas atas do certame (SEI nº 4000225 e 4069537) , é possível verificar que o Pregoeiro solicitou a apresentação de documentos complementares à RECORRIDA, uma vez que não foi possível verificar o atendimento das necessidades da ANTT com a documentação encaminhada inicialmente. 
Por sua vez, todos os documentos complementares encaminhados são relacionados com a documentação já encaminhada inicialmente, o que afasta a alegação de que foram incluídos documentos que deveriam constar originalmente da Proposta. 
Imaginar que os Atestados de Capacidade Técnica contenham todos os detalhes dos serviços que foram ou estão sendo prestados foge, ao nosso ver, de qualquer bom senso. Conforme esta licitação, o documento que apresenta o detalhamento dos serviços é o Termo de Referência, Anexo I do Edital, que possui 79 (setenta e nove) páginas. Portanto, nada mais natural que a análise dos documentos de qualificação técnica contemple, além do próprio Atestado de Capacidade Técnica, mas também de documentos complementares, tais como a cópia do Contrato e do Edital e seus anexos (incluindo o Termo de Referência) que deram suporte à emissão do documento. 
Conforme já destacado, o objetivo da licitação é a seleção da proposta mais vantajosa para a Administração, desde que atendidos todos os requisitos estabelecidos no Edital, sendo vedado ao gestor público afastar as melhores propostas por equívocos irrelevantes que não causem prejuízo para nenhuma das partes envolvidas (Administração e licitantes) , observando, portanto, o princípio da isonomia.
Não há ressalva a ser feita sobre a conduta descrita acima. Com base em recurso interposto pela Vector, o pregoeiro adotou medidas para comprovar as informações prestadas, realizando inclusive diligência por meio de vídeo chamada com a gestora do contrato na Caixa Econômica Federal (CEF) .
Assim, diante da manifestação da unidade técnica que atestou o atendimento dos requisitos técnicos da solução implantada na CEF, procedeu a correção do ato que havia inabilitado a Vector. 
Outra questão suscitada pela representante diz respeito ao possível não atendimento, pela empresa Vector, do subitem 7.5.2.7, alínea 'i', do TR (peça 28, p. 22) , o qual também foi reproduzido no subitem e 7.5.2.16, alínea 'g', 'iv', do TR:
O Sistema de Gestão de Força de Trabalho e Qualidade deverá gerir os recursos humanos e tecnológicos da Central de Atendimento, com o objetivo de garantir alta qualidade e performance da Central de Atendimento de forma otimizada, alinhada com a real necessidade dos serviços e de forma centralizada, simplificando a análise dos dados, e deve possuir as seguintes características:
i) Possuir e apresentar pela licitante, na proposta de preços, declaração do fabricante do sistema/ferramenta a ser disponibilizada para os serviços ora licitados, devidamente assinada pelo representante legal da empresa fabricante, com firma reconhecida, onde o mesmo garantirá à licitante suporte técnico e manutenção permanente do sistema para os serviços objeto deste Termo de Referência.
Sobre isso, o pregoeiro assim decidiu (peça 10, p. 4) :
Declarações a que se referem os subitens 7.5.2.7, alínea 'i' e 7.5.2.16, alínea 'g', tópico IV, do Termo de Referência Entendemos que as exigências foram atendidas, já que a Proposta da RECORRENTE 1 (SEI nº 3872058) apresenta o seguinte teor: 'Declaramos que nossa empresa cumpre plenamente os requisitos de habilitação e que esta proposta está em conformidade com as exigências do Edital de Pregão Eletrônico n.º 12/2020 e seus Anexos. Declaramos ter total conhecimento e concordância com os termos do Edital de Pregão 12/2020 e seus Anexos. Declaramos suporte técnico e manutenção da plataforma, DAC, URA e Gravador de Voz a serem disponibilizados para os serviços ora licitados. Declaramos que, caso sejamos declarados vencedores, no prazo de 30 dias, a contar da assinatura do contrato, será implantada a Central de Atendimento dotada de infraestrutura física e tecnológica adequada, no Distrito Federal, com recursos humanos qualificados e materiais, necessários e suficientes, para a prestação dos serviços a serem contratados.'
O entendimento do pregoeiro não procede. Os subitens 7.5.2.7.i e 7.5.2.16.g IV expressamente exigiram que as declarações do fabricante da solução deveriam ser apresentadas juntamente com a proposta de preços, do que se infere elas serem parte dos documentos de habilitação. Assim, a mera declaração da vencedora atestando que sua solução cumpre os requisitos de habilitação não é suficiente para suprir tal lacuna.
Todavia, reputa-se como indevida tal exigência na fase de habilitação, conforme previsto na jurisprudência do TCU, a exemplo do Acórdão 3783/2013-TCU-Primeira Câmara, Ministro Relator Walton Alencar Rodrigues, cujo enunciado assim dispõe:
A exigência de declaração do fabricante, carta de solidariedade, ou credenciamento, como condição para habilitação de licitante em pregão eletrônico, carece de amparo legal, por extrapolar o que determina o art. 14 do Decreto 5.450/2005.
Apesar disso, tal falha não foi suficiente para macular o procedimento, visto que nenhuma empresa foi inabilitada por causa dessa exigência indevida no edital. Ademais, houve a participação de nove licitantes no certame, indicando que a competitividade também não foi prejudicada. Sendo assim, é suficiente dar ciência ao órgão quanto a esse erro, de forma que futuras ocorrências não se repitam.
Por fim, outro ponto levantado nesta representação seria a não apresentação, pela empresa Vector, da declaração de compromissos assumidos exigida no item 9.10.4.3 e 9.10.4.4 do edital (peça 29, p. 14) . Também não procede tal alegação, visto que a declaração de contratos acostada à peça 22, p. 26, supre essa exigência.
Por todo o exposto, está configurado pressuposto da plausibilidade jurídica, ainda que parcialmente, em virtude de que os subitens 7.5.2.7.i e 7.5.2.16.g, IV, exigiram indevidamente, na etapa de habilitação, declarações do fabricante da solução garantindo suporte e manutenção do sistema objeto da contratação.
Feitas essas considerações, propõe-se indeferir o pedido de medida cautelar, uma vez ausente o pressuposto da plausibilidade jurídica, essencial para sua concessão, visto que a irregularidade aventada não foi suficiente para macular o certame.
Além disso, as informações constantes dos autos permitem desde já analisar o mérito da representação como parcialmente procedente, motivo pelo qual será proposto dar ciência ao jurisdicionado, nos termos dessa instrução.

	E. Impacto dos Encaminhamentos Propostos

	Haverá impacto relevante na Unidade Jurisdicionada e/ou na sociedade, decorrente dos encaminhamentos propostos?
	Não

	F. Pedido de Ingresso aos Autos, de Informações/Vistas/Cópias, e de Sustentação Oral

	Há pedido de ingresso aos autos?
	Sim

	Análise:

	Quanto ao pedido de ingresso formulado pelo advogado Gustavo Valadares como parte interessada no presente processo (peça 1, p. 24) , propõe-se o seu indeferimento, pois não demonstrou sua razão legítima para intervir nos autos, nem a possibilidade de lesão a direito subjetivo próprio, à luz do art. 146, § 2º, do Regimento Interno/TCU c/c o art. 2º, § 2º, da Resolução-TCU 36/1995, com redação dada pelo art. 1º da Resolução-TCU 213/2008. 
Convém esclarecer, ainda, que somente o próprio pleiteante, e não seu procurador, pode ser admitido como interessado, caso se enquadre nas duas hipóteses previstas na norma supramencionada. 

	Há pedido de informações/vistas/cópia do processo?
	Sim

	Análise:
Quanto ao pedido de informações/vistas/cópia do processo de representação, formulado por Gustavo Valadares (peça 1, p. 24) , propõe-se o seu deferimento, tendo em vista que o pleiteante figura dentre os legitimados previstos no art. 62, caput e parágrafo único, da Resolução-TCU 259/2014, alterada pela Resolução-TCU 316/2020:
Art. 62. São legitimados para solicitar informações ou cópia os órgãos e autoridades que detiverem a prerrogativa constitucional e/ou legal para solicitá-las, bem assim aqueles que, por dever de ofício, estejam tratando do mesmo objeto de processo em tramitação no Tribunal.
Parágrafo único. As soluções de tecnologia da informação pertinentes do Tribunal de Contas da União devem possibilitar que advogados, delegados da Polícia Federal, procuradores e membros do Ministério Público credenciados, ainda que não vinculados a processo previamente identificado, possam acessar, de forma automática, processos eletrônicos, desde que demonstrado interesse para fins apenas de registro, salvo nos casos de processos ou peças classificados como sigilosos e observada a necessidade de registro, nas bases de dados do TCU, da identificação daquele que acessou, do conteúdo que foi acessado e de eventuais ações realizadas no processo durante o acesso. (AC) (Resolução-TCU nº 316, de 22/4/2020, BTCU Deliberações 75/2020) .

	Há pedido de sustentação oral?
	Não

	G. Processos Conexos e Apensos

	Há processos conexos noticiando possíveis irregularidades na contratação ora em análise?
	Não

	Há processos apensos?
	Não

	H. Proposta de Encaminhamento

	Em virtude do exposto, propõe-se:
1.31. conhecer da representação, satisfeitos os requisitos de admissibilidade constantes no art. 113, § 1º, da Lei 8.666/1993, c/c os arts. 235 e 237, VII, do Regimento Interno deste Tribunal, e no art. 103, § 1º, da Resolução - TCU 259/2014;
1.32. no mérito, considerar a presente representação parcialmente procedente;
1.33. indeferir o pedido de concessão de medida cautelar formulado pelo representante, tendo em vista a inexistência dos elementos necessários para sua adoção;
1.34. dar ciência à Agência Nacional de Transportes Terrestres, com fundamento no art. 9º, inciso I, da Resolução - TCU 315/2020, sobre as seguintes impropriedades/falhas identificadas no Pregão Eletrônico 12/2020, para que sejam adotadas medidas internas com vistas à prevenção de outras ocorrências semelhantes:
a exigência, como condição de habilitação, prevista nos subitens 7.5.2.7.i e 7.5.2.16.g, IV, do Termo de Referência, de declaração do fabricante da solução garantindo suporte e manutenção do sistema objeto da contratação infringiu o art. 14 do Decreto 5.450/2005 e a jurisprudência do TCU.
1.35. indeferir, com fulcro no art. 146, § 2º, do Regimento Interno/TCU, o pedido formulado pelo advogado Gustavo Valadares, de ser considerado como parte interessada, mas lhe autorizando, vista e cópia às peças não sigilosas dos presentes autos, considerando que o pleiteante figura dentre os legitimados previstos no art. 62, caput e parágrafo único, da Resolução-TCU 259/2014, alterada pela Resolução-TCU 316/2020;
1.36. informar à Agência Nacional de Transportes Terrestres e ao representante do acórdão que vier a ser proferido, destacando que o relatório e o voto que fundamentam a deliberação ora encaminhada podem ser acessados por meio do endereço eletrônico www.tcu.gov.br/acordaos;
1.37. arquivar os presentes autos, nos termos do art. 169, II, do Regimento Interno deste Tribunal."

É o Relatório.

não há.

Não atuou.

REPRESENTAÇÃO. CONTRATAÇÃO DE EMPRESA PARA GESTÃO DE ATENDIMENTO E RELACIONAMENTO DA CENTRAL DE ATENDIMENTO. CONHECIMENTO. PROVIMENTO PARCIAL. CIÊNCIA.

REPRESENTAÇÃO (REPR)

Secretaria de Controle Externo de Aquisições Logísticas (Selog).

Em exame representação formulada pela empresa Tellus Informática e Telecomunicações Ltda., com pedido de adoção de medida cautelar, em virtude de supostos indícios de irregularidades no Pregão Eletrônico 12/2020-ANTT, que tem por objeto a contratação de empresa especializada para prestação de serviços de planejamento, implantação, operação e gestão do atendimento e relacionamento da Central de Atendimento, através de atendimento telefônico receptivo e ativo, nas formas de atendimento eletrônica, humana e multimeios, abrangendo instalações físicas, infraestrutura de engenharia de redes locais de computadores e rede interna (elétrica e cabeamento estruturado) , plataforma integrada multicanais de atendimento, com gestão omnicanal, adequações ambientais, engenharia de telecomunicações (equipamentos de comunicação de voz e integração CTI - Computer Telephony Integration) , aplicativos automatizados, mobiliário, recursos humanos, treinamento e recursos para operação (logística e materiais administrativos) , conforme condições, quantidades e exigências estabelecidas no Edital e seus anexos (peça 29, p. 1) .
2.	O valor estimado inicialmente pela Agência Nacional de Transporte Terrestres (ANTT) para o objeto foi de R$ 8.045.879,10. Nove licitantes participaram do certame, tendo a licitação sido homologada à vencedora, a empresa Vector Serviços, ao custo de R$ 6.225.333,60 (após negociação) .
3.	Em apertada síntese, os indícios de irregularidades informados pela representante, que é a atual empresa prestadora dos respectivos serviços na Agência, envolvem dois aspectos distintos: o primeiro se refere à impossibilidade de apresentação de novos documentos pelos licitantes; e o segundo diz respeito à não comprovação dos requisitos de qualificação técnica pelo licitante vencedor.
4.	Após examinar os termos da representação, a Secretaria de Controle Externo de Aquisições Logísticas (Selog) manifestou-se por conhecê-la para, no mérito, dar-lhe parcial provimento, negando a concessão da medida cautelar pleiteada.
5.	Anuo às conclusões e encaminhamentos sugeridos pela Selog, os quais estão transcritos em meu relatório e cujos fundamentos adoto como minhas razões de decidir, sem prejuízo de tecer breves comentários a seguir.
6.	Foram apresentados originalmente, com a proposta de preços da licitante vencedora (Vector Serviços) , os seguintes documentos habilitatórios que tratam da solução: Plano de implantação da solução (peça 17, p. 26) ; Descrição da infraestrutura física, do hardware e do software da plataforma de comunicação (peça 17, p. 8) ; Declaração de solução tecnológica (peça 17, p. 6) .
7.	Contudo, nenhum deles descrevia tecnicamente, de forma detalhada, os equipamentos e tecnologias utilizados na implantação da infraestrutura necessária à prestação dos serviços.
8.	Diante disso, a pregoeira optou por realizar diligência com vistas a esclarecer o conteúdo desses atestados técnicos, tendo a empresa entregue documentos complementares.
9.	Após a análise desses novos documentos apresentados, a pregoeira decidiu por inabilitar a empresa melhor classificada, com base em parecer da equipe de planejamento da licitação, que considerava, no essencial, que "o sistema de atendimento e relacionamento em arquitetura web (¿) fornecido pela empresa Vector na prestação do serviço para a Caixa não possui base de conhecimento" e também que "embora a empresa tenha apresentado no atestado de capacidade técnica a prestação de serviço de plataforma omnichannel, o sistema apresentado possui o nome de Tactium Monitor Omnichannel, mas não desempenha a função de uma plataforma omnichannel, pois cada tipo de atendimento é registrado em uma plataforma diferente."
10.	Irresignada com sua inabilitação, a empresa Vector interpôs recurso alegando que teria atendido a todos os requisitos de qualificação técnica exigidos. 
11.	Em decorrência desse recurso, com vistas a dirimir dúvidas quanto aos serviços a que se referiam o atestado apresentado, a equipe da ANTT, valendo-se de previsão expressa no item 20.3.1.3 do Termo de Referência, realizou visita ao local de prestação dos serviços constantes naquele atestado, bem como diligência por meio de vídeo chamada com a gestora do contrato, e comprovou que os serviços descritos no atestado possuíam base de conhecimento no sistema e que o sistema de atendimento demonstrado pela Vector possuía gestão omnicanal, tal qual exigido no presente edital. 
12.	Destarte, a equipe de planejamento da contratação elaborou parecer propondo dar provimento ao recurso da empresa, o qual foi acolhido pela pregoeira, que julgou que a empresa classificada com o menor preço no certame deveria, portanto, ser devidamente habilitada.
13.	Na mesma linha da Selog, entendo que não merecem ressalvas os procedimentos realizados pela pregoeira nesse caso. Os novos documentos apresentados pela licitante apenas complementaram informações que incialmente não ficaram claras, logo não há que se falar em inserção de novos documentos que deveriam originalmente constar da proposta, razão pela qual considero improcedente o primeiro aspecto alegado pela representante.
14.	Em relação ao segundo ponto informado - da não comprovação dos requisitos de qualificação técnica pelo licitante vencedor -, em decorrência da visita ao local da prestação dos serviços do atestado e da vídeo chamada realizada com a gestora daquele contrato, se verificou que os serviços eram compatíveis com os descritos no edital. Logo, restavam devidamente atendidas as exigências de habilitação.
15.	Cumpre registrar que, em relação aos subitens 7.5.2.7.i e 7.5.2.16.g, IV, do Termo de Referência, que expressamente exigiram que as declarações do fabricante da solução deveriam ser apresentadas juntamente com a proposta de preços, verificou-se que a licitante vencedora teria apresentado mera declaração própria atestando que sua solução cumpre os requisitos de habilitação, a qual não seria suficiente de acordo com a exigência editalícia.
16.	Todavia, como bem pontuou a Selog, reputa-se como indevida tal exigência na fase de habilitação, conforme previsto na jurisprudência do TCU, a exemplo do Acórdão 3783/2013-TCU-Primeira Câmara, Ministro Relator Walton Alencar Rodrigues, cujo enunciado assim dispõe:
"A exigência de declaração do fabricante, carta de solidariedade, ou credenciamento, como condição para habilitação de licitante em pregão eletrônico, carece de amparo legal, por extrapolar o que determina o art. 14 do Decreto 5.450/2005."
17.	Assim, tal falha não foi suficiente para macular o procedimento, visto que nenhuma empresa foi inabilitada por causa dessa exigência indevida no edital. Ademais, houve a participação de nove licitantes no certame, indicando que a competitividade também não foi prejudicada. Por essa razão, mostra-se suficiente dar ciência ao órgão quanto a esse erro, de forma que futuras ocorrências não se repitam.
	Ante o exposto, ausentes os indícios de irregularidades informados e, por conseguinte, não caracterizado o pressuposto da fumaça do bom direito, VOTO por que este Colegiado adote a minuta de acórdão que ora submeto à apreciação. 
TCU, Sala das Sessões Ministro Luciano Brandão Alves de Souza, em 18 de novembro de 2020.
Ministro JOÃO AUGUSTO RIBEIRO NARDES 
Relator